【裁判字號】    98,交聲更,10
【裁判日期】    980213
【裁判案由】    聲明異議
【裁判全文】
臺灣臺中地方法院交通事件裁定        98年度交聲更字第10號
原處分機關  交通部公路總局臺中區監理所豐原監理站
異  議  人
即受處分人  甲○○
上列受處分人因違反道路交通管理處罰條例案件，對於交通部公
路總局臺中區監理所豐原監理站中華民國97年8月1日所為之處分
（原處分：豐監稽違字第裁63-HD0000000號），聲明異議，本院
裁定如下：
    主  文
原處分關於吊扣職業大貨車駕駛執照壹年部分撤銷。
甲○○汽車駕駛人，駕駛汽車經測試檢定酒精濃度超過標準，吊
扣普通小型車駕駛執照壹年。
    理  由
一、異議意旨略以：道路交通管理處罰條例第68條業經修除吊扣
    各級駕照，本人因駕駛小貨車違規被吊扣職業大貨車駕照為
    裁罰不當，且有違行政程序法第7 條。請求撤銷原處分關於
    吊扣職業大貨車駕照1 年，本人罰金壹拾萬元分三期以付清
    ，駕駛執照實為本人謀生工具，請求撤銷吊扣職業車駕照云
    云（道安講習部分未據異議，本件聲明異議狀並附臺灣臺中
    地方法院檢察署檢察官聲請97年度速偵字第827 號簡易判決
    處刑書、本院97年度中交簡字第463 號刑事簡易判決、臺灣
    臺中地方法院檢察署97年6月9日罰字第97006363號、97年7
    月9日罰字第97008683號、97年8月11日，金額合計新臺幣10
    0,000元之自行繳納款項統一收據影本共3張）。
二、原處分則以：(一)甲○○駕駛002-XM號營小貨車，於97年7 月
    13日20時02分，在臺中縣太平市○○路○段158號前，因違規
    酒後駕車，經酒測值為0.65mg/l，被臺中縣警察局太平分局
    以違反道路交通管理事件通知單（單號：HD0000000 ）舉發
    。(二)甲○○係持職業大貨車駕照駕駛該車，於前揭時間、地
    點為歸屬實，原處分依規為裁罰。本案因涉公共危險之違規
    ，業經本院刑事簡易判決處拘役50日易科罰金10萬元，原處
    分機關依道路交通管理處罰條例第35條第1項（暨第35條第8
    項規定，本案沒有補差額問題）同意行政裁罰鍰新臺幣49,5
    00元部分不罰，惟仍吊扣甲○○之職業大貨車駕照12個月。
    (三)經查甲○○向公路監理機關申請登記，考驗及格後發給汽
    車駕駛執照，即為駕駛汽車之許可憑證；因取得高一級車類
    之駕駛資格者，應換發駕駛執照，並准其駕駛較低級車類之
    車輛，又甲○○已領有職業大貨車駕駛執照者，得駕駛大貨
    車、小型車、輕型機器腳踏車。按道路交通安全規則第50條
    第1項、第53條第6款、第61條第1項第3款，皆有明文規定。
    準此，甲○○即非無照駕駛情形。唯按駕駛人向公路監理機
    關申請登記，考驗及格後發給汽車駕駛執照，為駕駛汽車之
    許可憑證，且目前公路機關實務僅核給最高級（內含多合一
    之駕駛資格）汽車駕照乙張，本酒駕違規行為或應剝奪其用
    路權。故原處分機關依道路交通管理處罰條例第35條第1 項
    裁決吊扣其職業大貨車駕照1年並施以道安講習等語。
三、本院認：
（一）按汽車駕駛人（包括機器腳踏車）飲用酒類或其他類似物
      後其吐氣所含酒精濃度超過每公升0.25毫克或血液中酒精
      濃度超過百分之0.05以上者，不得駕車，道路交通安全規
      則第114條第2款定有明文。又汽車駕駛人，駕駛汽車經測
      試檢定有酒精濃度超過規定標準者，處15,000元以上60,0
      00元以下罰鍰，並當場移置保管其車輛及吊扣其駕駛執照
      1年，因而肇事致人受傷者，並吊扣其駕駛執照2年；汽車
      駕駛人經依第1 項規定吊扣駕駛執照，並於吊扣期間再有
      第1項情形者，處新臺幣60,000 元之罰鍰，並當場移置保
      管該汽車及吊銷其駕駛執照；如肇事致人重傷或死亡者，
      吊銷其駕駛執照，並不得再考領，道路交通管理處罰條例
      第35條第1項第1款、第3項分別定有明文。
（二）又94年2月5日公布，95年2月5日施行之行政罰法第1 條規
      定「違反行政法上義務而受罰鍰、沒入或其他種類行政罰
      之處罰時，適用本法。但其他法律有特別規定者，從其規
      定」，足認行政罰法係屬行政罰之基本法，而道路交通管
      理處罰條例本質上係屬行政罰，此由該條例中就交通違規
      行為所定法律效果包括罰鍰、吊扣證照裁罰等行政罰觀之
      甚明（參照行政罰法第1條、第2條將罰鍰、吊扣證照處分
      均定為行政罰），是違反道路交通管理處罰條例之裁罰事
      件，自有行政罰法之適用。
（三）次按行政罰法第26條第1 項規定：一行為同時觸犯刑事法
      律及違反行政法上義務規定者，依刑事法律處罰之。但其
      行為應處以其他種類行政罰或得沒入之物而未經法院宣告
      沒收者，亦得裁處之。又道路交通管理處罰條例第35條所
      規定之裁處含有罰鍰與吊扣駕照之處分，二者分屬行政罰
      法法理中之對於過去違反義務行為處罰之秩序罰，以及對
      於預防將來再犯危險之管制罰，前者對於過去義務違反而
      為秩序罰之目的與刑事制裁所欲達到保護交通安全之目的
      相同，二者目的既然相同，則處以較重之刑事制裁已足，
      無重複處罰之必要，惟對於沒入或其他種類行政罰，因兼
      具維護公共秩序之作用，為達行政目的，異議人受刑事處
      罰後，行政機關仍得併予裁處，又此所稱「其他種類行政
      罰」，係指違反行政法上之義務應受「裁罰性」之「不利
      處分」而言，依行政罰法第2 條規定，應包括限制或禁止
      行為之吊扣證照處分在內。
（四）再按民國95年3月1日修正施行前之道路交通管理處罰條例
      第68條規定：「汽車駕駛人，因違反本條例及道路交通安
      全規則之規定，受吊扣或吊銷駕駛執照處分時，吊扣或吊
      銷其持有各級車類之駕駛執照。」該條文所稱之「駕駛執
      照」，係指違規人持有之各級車類駕駛執照均應予吊扣或
      吊銷，惟道路交通管理處罰條例第68條嗣於94年12月14日
      經修正公布並於95年3月1日施行，修正施行後之條文業已
      刪除「吊扣或」等字，有立法院交通委員會94年10月5 日
      台立交字第0942400153號函附道路交通管理處罰條例第68
      條審查報告可參（立法院公報第94卷第70期第135至138頁
      參照）。即已將「受吊扣駕駛執照之處分係吊扣其持有之
      各級車類駕駛執照」部分之規定廢除，依現行條文之解釋
      ，即係受吊銷駕照處分者，仍維持吊銷其持有之各級車類
      駕駛執照，至受吊扣駕照處分者，則僅限於吊扣其違法或
      違規當時所駕駛車輛之駕駛執照，不得同時一併吊扣其持
      有之其他各級車類駕駛執照（臺灣高等法院臺中分院97年
      度交抗字第1241號、第1250號裁定相同意旨參照）。且道
      路交通管理處罰條例第35條第1項第1款前段既將該汽車及
      駕駛執照併列，而不稱「吊扣其各級車類之駕駛執照」，
      解釋上當係指同一等級之汽車駕駛執照而言，不得任意擴
      張解釋。又該修正條文之立法說明略以：「原條文將違法
      或違規駕駛人所持有各級車類之駕駛執照一併吊扣或吊銷
      ，失之過酷，影響人民工作及生活甚鉅，爰修正之」等語
      ，其立法意旨在於最高級車類之駕駛執照係受處分人賴以
      維生之工具，而受處分人駕駛較低級車類之車輛違規受罰
      ，卻一併吊扣其最高級車類駕駛執照，對受處分人之工作
      權及生存權造成極大之損害，有違憲法保障人民生存權及
      工作權之意旨，故應予修法解決。又對於維護交通秩序、
      達成公益目的，尚有其他相同有效之手段可資運用，應選
      擇侵害人民權益最小之手段，其一併吊扣其最高級車類駕
      駛執照係全面剝奪人民賴以維生之方式，顯然並非為最輕
      微之手段，所造成之損害已與欲達成目的之利益顯失均衡
      ，亦有違比例原則（司法院大法官會議釋字第577 號解釋
      相同意旨參照）。前開道路交通安全規則對於汽車駕駛執
      照之管理，採取一照原則，固然導致越級駕駛人違規酒駕
      時，受無須吊扣駕駛執照之利益，然此關於駕駛執照管理
      所衍生之問題，宜由修法解決，尚不得擴張解釋，於駕駛
      人無較低級車類駕駛執照可供吊扣時，即率爾代以吊扣其
      所領有之較高級車類駕駛執照。
（五）經查，異議人即受處分人甲○○於97年2 月15日下午10時
      許，在臺中縣太平市某處，飲用高梁酒2 杯，已達不能安
      全駕駛動力交通工具之程度，仍駕駛牌照號碼002-XM號營
      業用小貨車自上址出發，欲返回其住處。嗣於翌日凌晨1
      時30分許，行經臺中市北屯區國際高爾夫球場前，因行車
      異常為警攔檢，發現異議人酒味甚濃，經施以酒測，當場
      測得其吐氣所含酒精成分達每公升0.58毫克之違規事實坦
      承不諱，上開事實業經本院於97年3 月25日以97年度中交
      簡字第463號判處拘役50日，如易科罰金，以新臺幣2,000
      元折算1 日確定，異議人聲請易科罰金（折算後為新臺幣
      100,000 元）並於97年6月9日、97年7月9日、97年8 月11
      日分3 期繳納完畢，核與本件異議內容相符，並有狀附之
      臺灣臺中地方法院檢察署檢察官聲請97年度速偵字第827
      號簡易判決處刑書、本院97年度中交簡字第463 號刑事簡
      易判決、臺灣臺中地方法院檢察署97年6月9日罰字第9700
      6363號、97年7月9日罰字第97008683號、97年8 月11日之
      自行繳納款項統一收據影本共3 張可資參照，且經本院徵
      詢異議人本件異議內容確係就97年2月16日1時30分之酒後
      駕車違規行為，並有98年2 月11日公務電話紀錄在卷可稽
      ，佐以異議人於97年7月13日20時2分許，在臺中縣太平市
      ○○路○段158號前，酒後駕駛上開車輛之違規行為，為警
      舉發後，經原處分機關以裁監稽違字第裁63-HD0000000號
      裁處吊扣駕駛執照1 年並施以道安講習等處分，業經本院
      98年1月7日98年度交聲字第28號刑事裁定不罰，足認本件
      異議內容確係其97年2 月16日之酒後駕車違規行為（豐監
      稽違字第裁63-HD0000000號），並非原處分機關誤認之97
      年7月13日之酒後駕車違規行為（豐監稽違字第裁63-HD00
      00000 號）。惟異議人之同一酒後駕車行為，因同時犯刑
      法第185條之3之公共危險罪，經移送臺灣臺中地方法院檢
      察署檢察官偵辦後，經檢察官於97年2 月17日聲請97年度
      速偵第827號簡易判決處刑，業經本院於97年3月25日以97
      年度中交簡字第463 號判處拘役50日，如易科罰金，以新
      臺幣2,000元折算1日確定，異議人聲請易科罰金，並於97
      年6月9日、97年7月9日、97年8 月11日分期繳納完畢，依
      前所述，原處分機關縱無需再為罰鍰之處分，仍應依道路
      交通管理處罰條例第35條第1項第1款規定吊扣其普通小型
      車駕駛執照，異議人領有職業大貨車駕駛執照，並未領有
      普通小型車駕駛執照可供執行吊扣處分，依上開說明（四
      ），原處分機關依修正後道路交通管理處罰條例第68條規
      定執行吊扣駕駛執照處分時，自不得擴張解釋，再吊扣異
      議人所持有各級車類之駕駛執照，應吊扣其持有之普通小
      型車駕駛執照以限制其駕駛小型車之權利，方屬適法。
四、據上論斷，應依道路交通管理處罰條例第87條第2 項、第35
    條第1項第1款，道路交通案件處理辦法第20條，裁定如主文
    。
中    華    民    國    98    年    2     月    13    日
                              交通法庭法  官  林世民
以上正本證明與原本無異
如不服本裁定應於送達後5日內向本院提出抗告狀
                                      書記官  紀俊源
中    華    民    國    98    年    2    月    13    日


司法院資訊處製作；財團法人民間司法改革基金會備份。
